臺灣雲林地方法院刑事判決　　　　　　　 94年度訴字第422號
公　訴　人　臺灣雲林地方法院檢察署檢察官
被　　　告　甲○○
　　　　　　乙○○
共　　　同
選任辯護人　張育誠律師
　　　　　　簡承佑律師
上列被告因重利案件，經檢察官提起公訴（94年度偵字第376 號
），被告就被訴事實為有罪之陳述，本院聽取當事人之意見後，
裁定改依簡式審判程序審理，茲判決如下：
    主  文
甲○○、乙○○共同以乘他人急迫貸以金錢，而取得與原本顯不
相當之重利為常業，甲○○處有期徒刑陸月，乙○○處有期徒刑
伍月，如易科罰金，均以佰元折算壹日，各併科罰金萬元，
罰金如易服勞役，均以佰元折算壹日。扣案之空白商業本票貳
本、「雲嘉工商協進會00-0000000、00-0000000」廣告紙壹張、
「林日昇，萬泰融資、鉅鑫融資」名片玖張、帳簿貳本，均沒收
。
    事  實
一、甲○○曾於民國88年1 月19日因重利案件，經臺灣高等法院
    臺南分院以87年度上易字第2435號判處有期徒刑4 月確定，
    於88年3 月10日易科罰金執行完畢（不構成累犯）。緣乙○○原從事融資貸款業務，在雲林縣斗六市、斗南鎮○○○鎮
    道路各處張貼布條，刊登「萬泰融資0000000000、00-00000
    00」及「雲嘉工商協進會00 -0000000 、00-0000000」等廣
    告，並對外自稱「林日昇」，發送印製有「林日昇，萬泰融
    資、鉅鑫融資」之名片，於93年10月起，乙○○因欠缺資金
    ，乃邀甲○○加入，適有丙○○因經營營建業急需資金週轉
    ，因見上開廣告，即撥打電話與2 人聯絡，甲○○、乙○○
    竟基於乘他人急迫貸以金錢，而取得與原本顯不相當重利，
    並以之為常業之犯意聯絡，於93年10月18日前往丙○○位於
    南投縣鹿谷鄉○○路○段300號住處洽談，得知丙○○於數日
    後將有新臺幣（下同）40餘萬元之支票即將到期，2 人乃先
    向丙○○佯稱：「每借1 萬元，月息為2 百元」云云，使丙○○以為利率合理，即約定借貸款項為40萬元，並於翌日在
    雲林縣西螺鎮○○○○道附近之「日統客運公司」停車場交
    付借款。翌日上午11 時30 分許，於約定地點交付款項時，
    甲○○、乙○○乃再向丙○○改稱：「每借1 萬元，日息為
    3 百元」，丙○○因翌日支票即將到期，需款孔急，只得協
    議以10天為1 期，1 萬元1 期利息為2 千元之利率（即年利
    率百分之720）， 借款35萬元，並簽發發票日為93年11月1
    日，面額為42萬元之支票1 張供作擔保。俟前揭支票到期後
    ，丙○○因無力償還本息，乃先給付利息7 萬元，並簽發發
    票日期為10日後、面額為42萬元之支票交付甲○○；再經10
    日後，丙○○又先給付利息7 萬元，並簽發同於上開條件之
    支票予甲○○；嗣於10 日 後，丙○○除支付7 萬元之利息
    外，並清償5 萬元之本金（因本金剩30萬元，故每期利息為
    6 萬元），丙○○即再簽發發票日為10日後、面額為36萬元
    之支票交予甲○○；於12 月 上旬及同月17日，丙○○因均
    無力支付本金，而均僅償還6 萬元之利息，並均簽發發票日
    為10日後、面額為36萬元之支票予甲○○。嗣於93年12月28
    日下午5 時30分許，丙○○因已無力償還本息，甲○○與乙○○遂要求丙○○到西螺鎮市區購買本票，簽發面額為40萬
    元之本票交甲○○、乙○○收執，並要求丙○○以其所有之
    車號5876 -HY自小客車作為抵押，丙○○迫於無奈乃於汽車
    讓渡書上簽名，甲○○並告知丙○○因未償還利息，故利息
    應滾入原本成為36萬元，以後每期如未清償足額之利息，其
    不足額部分亦同。直至94年1 月8 日左右，甲○○再次以電
    話告知丙○○利息滾入原本後已達50萬元，必須如數清償始
    可取回前開自小客車及相關票據。迄於94年1 月13日，丙○○已無力支付任何金額，乃報警處理，並與甲○○、乙○○
    相約在上開日統客運停車場會面後，於同日下午4 時許甲○○、乙○○在上開地點為警逮捕，並在2 人駕駛之8777-JB
    號自小客車上扣得空白商業本票2 本、「雲嘉工商協進會00
    -0000000、00-0000000」廣告紙1 張、「林日昇，萬泰融資
    、鉅鑫融資」之名片9 張、帳簿2 本、丙○○所簽發之本票
    及讓渡書各1 張。
二、案經雲林縣警察局移送臺灣雲林地方法院檢察署檢察官偵查
    起訴。
    理  由
一、上述犯罪事實，迭據被告甲○○、乙○○於警、偵訊及本院
    審理中坦承不諱，核與證人丙○○於警、偵訊證述之情節相
    符，並有贓物認領保管單、商業本票2 本、「雲嘉工商協進
    會00-0000000、00-0000000」廣告紙1 張、名片9 張、帳簿
    2 本、丙○○所簽發之本票及讓渡書各1 張扣案可資佐證，
    足認被告2 人之自白與事實相符。又被告2 人至告訴人丙○○之住處與其洽談貸款事宜時，先係詐稱：「每借1 萬元，
    月息為2 百元」，嗣於告訴人之支票即將到期時即改稱：「
    每借1 萬元，日息為3 百元」，足徵被告2 人確係乘告訴人
    於急迫時貸以金錢，而取得與原本顯不相當之重利。是本件
    事證明確，被告2 人之犯行堪以認定。
二、按刑法第344 條重利罪成立之要件為（一）乘人急迫，輕率
    或無經驗，貸以金錢或其他物品，（二）取得與原本顯不相
    當之重利。在第一條件，係指明知他人出於急迫、輕率或無
    經驗，而利用機會故為貸與，在第二條件，係指就原本利率
    、時期核算及參酌當地之經濟狀況，較之一般債務之利息，
    顯有特殊之超額者而言。此項犯罪，固須對於特定人為之，
    始能成立。至若明知社會上有因急迫而舉債濟急，及因輕率
    或無經驗而從事舉債之情形，預定苛刻條件，一俟他人告貸
    ，藉以博取重利為常業者，雖非對於特定人乘機利用，不能
    謂非對於一般人具有犯罪之概括故意，則其犯有前項法條所
    載情事，即應論以同法第345 條之罪。又刑法上所謂常業犯
    ，指反覆以同種類行為為目的之社會活動之職業性犯罪而言
    ，至於犯罪所得之多寡，是否恃此犯罪為唯一之謀生職業，
    則非所問，縱令兼有其他職業，仍無礙於該常業犯罪之成立
    。最高法院27年度上字第520 號、85年度台上字第510 號判
    例參照。被告乙○○與甲○○均明知社會上有因輕率、急迫
    、無經驗之人需舉債，竟預設苛刻重利條件，如有不特定之
    人告貸，即藉以牟利營生，應係以不特定人為犯罪對象，是
    核被告2 人所為，均係犯刑法第345 條之常業重利罪。被告
    2 人就前揭犯行，有犯意聯絡及行為分擔，均為共同正犯。
三、起訴檢察官雖就被告甲○○求處有期徒刑9 月、被告乙○○
    有期徒刑6 月以上之刑度，然本院審酌被告2 人均年輕力壯
    ，不思以正當途徑竟趁他人需款孔急之際獲取財物，賺取暴
    利，致使借款人長期為高利所苦，引發甚多治安問題，為社
    會亂源之一角，另被告甲○○已有重利前科（見台灣高等法
    院被告前案紀錄表），而被告乙○○並無任何前科（見台灣
    高等法院被告前案紀錄表），本件犯案時間僅3 個月即被查
    獲，犯罪被害人僅告訴人1 人，所生損害尚屬輕微，事後亦
    與告訴人達成和解，已免除告訴人所積欠之債務，並返還告
    訴人3 萬元（見卷附之和解書），被告2 人並均坦承犯行，
    態度良好等一切情狀，認以分別量處如主文所示之刑為適當
    ，並均諭知易科罰金及就罰金部分如易服勞役之折算標準。
    至選任辯護人請求對於被告2 人為緩刑之諭知，然被告甲○○已有重利之前科，而被告2 人為取得暴利，乃一再要求被
    害人簽立本票及汽車讓渡書並占有其自小客車，手段惡劣，
    並無任何事證足以讓法院相信被告2 人並無再犯之虞及本件
    宣告刑以暫不執行為適當，是不應就被告2 人為緩刑之諭知
    ，附此敘明。
四、扣案之空白商業本票2 本、廣告紙1 張、名片9 張、帳簿2
    本為被告2 人所有，供本案犯罪所用之物，均應依刑法第38
    條第1 項第2 款之規定宣告沒收。至行動電話3 支（號碼分
    別為0000000000、0000000000、0000000000號）均非被告刊
    登於廣告上用以招攬他人借貸之電話，與本案並無直接之關
    聯，而丙○○所簽發之本票及汽車讓渡書各1 張，被告均已
    免除告訴人之債務，且被告對上開債權憑證均已為拋棄之意
    思表示，另蔡明憲及陳源溪所簽發之本票、銀行支票9 張、
    扣案之現金17萬7 千元、黑色及咖啡色皮包各1 個，並無證
    據證明為被告犯罪所用或所得之物，均不宣告沒收，併予敘
    明。
據上論斷，應依刑事訴訟法第273 條之1 第1 項、第299 條第1
項前段，刑法第28條、第345 條、第41條第1 項前段、第42條第
2 項、第38條第1 項第2 款，罰金罰鍰提高標準條例第1 條前段
、第2 條，判決如主文。
本案經檢察官丁○○到庭執行職務。
中　　華　　民　　國　　94　　年　　8 　　月　　12　　日
                  刑事第四庭    法  官  吳錦佳
以上正本證明與原本無異。
如不服本判決，應於判決送達後10日內，向本院提出上訴狀。（
須附繕本）
                                書記官  顏錦清
中　　華　　民　　國　　94　　年　　8 　　月　　12　　日
附錄法條：
中華民國刑法第345條
以犯前條之罪為常業者，處5 年以下有期徒刑，得併科3000元以
下罰金。
